臺灣臺南地方法院民事判決
110年度訴字第757號
原      告  蘇春華  

訴訟代理人  裘佩恩律師
            蘇泓達律師
            莊佳蓉律師
被      告  李絮宸  

訴訟代理人  王朝揚律師
            邱文男律師
上列當事人間請求所有權移轉登記等事件，本院於民國111年1月
19日言詞辯論終結，判決如下：
    主  文
原告之訴及假執行之聲請均駁回。
訴訟費用由原告負擔。　
    事實及理由
一、原告起訴主張：
  ㈠訴之聲明：
  ⒈被告應給付原告新臺幣（下同）393萬9,500元，及自民事準
    備㈢狀繕本送達之翌日起至清償日止，按週年利率5％計算之
    利息。
  ⒉原告願供擔保，請准宣告假執行。 
  ㈡兩造於民國106年7月17日共同出資，向陳天得以210萬元購買
    因鐵路東移而即將拆遷之如附表一所示不動產（下稱系爭長
    榮路房地），以取得領取補償金及日後申購和築大樓之資格
    。兩造約定將原告之應有部分2分之1借名登記在被告名下，
    補償金及閉鎖期2年後出賣和築大樓房地之價金由兩造均分
    。
  ㈢嗣兩造於107年1月5日前往和築大樓接待中心就如附表二所示
    之不動產（下稱系爭房地）簽訂買賣契約，然因被告財力狀
    況不佳，臺灣銀行股份有限公司（下稱臺灣銀行）不予核貸
    ，兩造遂決議以佘佳穎之名義申辦貸款，將系爭房地登記在
    佘佳穎名下。而因臺南市政府規定申購和築大樓房屋者須具
    有臺南市北區富台段土地、建物之持分，被告遂於107年4月
    18日以贈與為原因，將如附表一編號1至6所示之土地應有部
    分100萬分之592、編號1所示之建物應有部分100分之1，移
    轉登記與佘佳穎。
  ㈣兩造成功申購系爭房地後，原告於107年6月5日給付被告過戶
    費用13萬元，其約於同年7月4日貸款核准、所有權移轉登記
    完畢及交屋後，要求被告提供佘佳穎之銀行房貸帳戶，以便
    原告匯入其應分擔之貸款，被告卻不願提供，原告僅能自同
    年11月26日起暫時先匯每月4,000元及稅款至被告之新光銀
    行新營分行0000000000000號帳戶（下稱被告新光銀行帳戶
    ）。
  ㈤因陳天得於出售系爭長榮路房地後，向兩造承租該屋居住，
    故被告給付原告陳天得之租金4萬4,000元、匯款系爭長榮路
    房地徵收款267萬1,485元之1/2即133萬5,743元，再出賣如
    附表一所示編號1至6土地之應有部分予原告後，即失去聯絡
    。被告並於110年5月1日將原告借名登記在佘佳穎名下之系
    爭房地應有部分2分之1售與訴外人葉珊妮，其已逾越兩造間
    借名登記契約之受任權限，致生損害於原告，原告自得類推
    適用民法第544條規定，請求被告負損害賠償責任。而系爭
    房地之買賣價金為1500萬元，扣除買入價格569萬1,900元、
    房地合一稅146萬元、增值稅18萬9,000元，被告獲得之利潤
    為765萬9,000元，被告應將上開利潤之一半382萬9,500元給
    付與原告。
  ㈥再者，兩造約定被告自107年7月起至109年7月得無償使用系
    爭房地，然被告自109年8月起至110年6月止，有11個月仍持
    續使用系爭房地，且拒絕給付租金給原告，爰依民法第179
    條規定，以每月1萬元計算，請求被告給付相當於租金之不
    當得利11萬元。 
二、被告則以下列情詞資為抗辯：
  ㈠聲明：
  ⒈原告之訴駁回。
  ⒉如受不利判決，被告願供擔保，請准宣告免為假執行。 
  ㈡被告係從事不動產仲介及投資，原告為代書，兩造認識良久
    ，業務上常有配合，亦會互相調借錢財，感情原本甚篤。被
    告於106年6、7月間得知陳天得想要出售其名下位於臺南市
    鐵路地下化專案拆遷範圍内之系爭長榮路房地。被告為賺取
    拆遷、徵收補償費之差額及將來得申購安置住宅之機會，欲
    向陳天得購買系爭長榮路房地。惟當時資金不足，遂向原告
    借款，請原告在70萬至100萬元範圍内，為被告支付相關購
    房款項。因原告希望獲得較高額之利息回報，又想保障借款
    本金，故與被告議定：「於被告取得系爭長榮路房地之拆遷
    、徵收補償費後還款，還款本息則視拆遷、徵收補償費的多
    寡而定，如拆遷、徵收補償費的一半多於原告為被告代墊的
    款項，即以拆遷、徵收補償費的一半為本息歸還原告，如拆
    遷、徵收補償費的一半少於原告為被告代墊的款項，則被告
    只須歸還原告實際為被告代墊的款項。」
  ㈢被告嗣以總價210萬元向陳天得購買系爭長榮路房地，其支出
    代書費1萬0,449元、繳納契稅1萬1,148元及房屋稅185元，
    共計212萬1,782元。倘原告上開借名登記主張為真實，則其
    理應出資106萬0,891元（計算式：212萬1,782元÷2＝106萬0,
    891元）。然依原告起訴狀第2頁之記載，其僅支出79萬4,14
    8元，顯見其主張並非事實。
  ㈣又被告於107年12月間獲得系爭長榮路房地之拆遷、徵收補償
    費共267萬1,485元，依兩造間之消費借貸契約，因補償費的
    一半多於原告為被告代墊的款項，被告乃於107年12月13日
    將133萬5,743元（計算式：267萬1,485元÷2＝133萬5,743元
    ，元以下4捨5入）匯入原告之銀行帳戶，作為償還被告為購
    買系爭長榮路房地，而向原告借款之本息，並非原告出資之
    紅利。且原證6之LINE對話紀錄，僅係原告要求被告提供帳
    戶等之單方提議，被告並未答應，不足以證明被告承諾與原
    告共同購買系爭房地。另被告於108年2月11日將4萬4,000元
    存入原告之銀行帳戶，原證7註記之「長榮路租金」係原告
    自行填載，事實上係原告向被告借款4萬4,000元，嗣原告於
    109年11月30日將上開借款返還被告（被證8）。
　㈤原告所有之臺南市○區○○路○段000巷00號4樓之1的部分房地，
    也因臺南市鐵路地下化專案而被拆遷、徵收，留有部分畸零
    地。原告得知系爭長榮路房地經徵收後，尚餘有臺南市○區○
    ○段000000000000000地號之畸零地。原告為合併畸零地、增
    加畸零地的價值，乃於108年7月21日出資143萬元，向被告
    購買上開畸零地之全部。倘原告確有上開土地之應有部分2
    分之1，則該畸零地之應有部分的價值，應為交易總價143萬
    元之半數，即72萬5,000元，原告何以要以78萬元向被告購
    買半數的應有部分。
　㈥被告於107年初通過臺南市鐵路地下化專案拆遷安置住宅之申
    購資格審查後，以569萬1,900元抽籤購得系爭房地。經其子
    佘佳穎同意後，將系爭房地借名登記在其名下，並以佘佳穎
    之名義向臺灣銀行申請全額貸款以繳納系爭房地之價金，惟
    貸款本息係由被告按月繳納，自108年8月9日起至110年6月9
    日止，被告共繳納系爭房地之貸款本息40萬3,248元。且另
    支出建商過戶代辦費11萬6,141元、貸款徵信開辦費1,300元
    、火災保險費7,355元（107年度2,457元＋108年度2,457元＋1
    09年度2,441元）、裝潢費用45萬4,900元、冷氣機及熱水器
    費用17萬8,300元、房屋稅2萬8,204元（108年度6,947元＋10
    9年度9,938元＋110年度1萬1,319元）、地價稅627元（107年
    度210元＋108年度207元＋109年210元）、108年4月起至110年
    6月止之大樓管理費5萬1,637元，加上購買系爭房地之價金5
    69萬1,900元及貸款本息支出40萬3,248元，被告自購買系爭
    房地起至出售日止，合計支出693萬3,612元。其申購、抽籤
    、選房、簽約、換名、貸款、裝潢、出售之程序皆係被告獨
    立完成，原告並未與被告共同為之。
　㈦被告認其已清償向原告借貸之購房本金，且已依約給付原告
    高額利息，又按原告要求，以低價將臺南市○區○○段0000000
    00000000地號之畸零地全部售與原告，應已還清向原告借款
    買房之恩情。詎原告明知被告未答應讓其共同購買系爭房地
    ，竟在被告不知情下，先於107年6月5日匯款6萬5,000元，
    復自107年11月26日起至110年6月25日止，共21個月，每次
    匯款4,000元，共匯款8萬4,000元至被告新光銀行帳戶，企
    圖製造其對被告有債權之假象，其在匯款後，從未告知被告
    有關匯款之事實及用途，被告係於收受起訴狀時，才知悉上
    情。被告已將上開14萬9,000元返還原告，原告對被告已無
    上開債權存在。
　㈧原告以被告購買系爭長榮路房地之過程，據為其與被告共同
    投資系爭房地之證據，惟系爭長榮路房地與系爭房地為不同
    之不動產，縱認原告主張系爭長榮路房地之交易過程屬實，
    然被告已清償借款本息，原告不能以被告曾向原告借款購買
    系爭長榮路房地為由，遽而推認兩造間有共同投資系爭房地
    之法律關係。原告支付之款項僅係借款給被告，兩造間就系
    爭房地並無合夥或共同出資之關係，原告請求被告給付合夥
    利潤，顯無理由。
三、兩造不爭執事項：  
  ㈠被告於106年7月17日，以210萬元，向訴外人陳天得購買系爭
    長榮路房地（本院卷一第219-228頁）。
  ㈡陳天得於106年8月1日，以買賣之原因，將系爭長榮路房地移
    轉登記在被告名下。嗣被告於107年4月18日，以贈與之原因
    ，將上開富台段土地應有部分百萬分之592、長榮路房屋應
    有部分100分之1，移轉登記與訴外人佘佳穎（本院卷一第25
    -28、157-178頁）。
  ㈢系爭長榮路房地之拆遷補償徵收款總計為267萬1,485元，被
    告於107年12月13日，將133萬5,743元匯入原告之日盛銀行
    安平分行00000000000000號帳戶（本院卷一第71、235-241
    頁）。
  ㈣被告將其名下之臺南市○區○○段000000000000000地號土地應
    有部分百萬分之58608，以買賣之名義，於108年9月9日移轉
    登記在原告名下。而實價登錄資料記載交易日期為108年7月
    21日、交易價格為143萬元（本院卷二第173-187頁）。
  ㈤原告於108年9月5日匯出78萬5,008元至被告之中國信託銀行
    台南分行000000000000號帳戶（本院卷一第411頁）。
  ㈥被告於107年5月4日，與富立建設股份有限公司簽立房地買賣
    契約，約定以569萬1,900元向該公司購買系爭房地。被告於
    107年5月4日簽立簽約人名義變更切結書，同意將系爭房地
    轉讓給佘佳穎。嗣系爭房地於107年7月4日，以買賣之原因
    ，借名登記在訴外人佘佳穎名下（本院卷一第31-34、257-2
    65頁）。
  ㈦被告於110年5月1日，將系爭房地以1500萬元售與訴外人葉珊
    妮，嗣於同年6月10日，系爭房地以買賣之原因，由佘佳穎
    移轉登記在葉珊妮名下（本院卷一第215、217、327-328頁
    ，卷二第55頁、77-101頁）。
  ㈧原告於107年6月5日匯款6萬5000元至被告新光銀行帳戶，並
    自107年11月26日起至110年6月25日止，每月自原告之日盛
    銀行安平分行00000000000000號帳戶轉帳4000元至被告新光
    銀行帳戶，計轉帳8萬4000元。被告則於110年7月19日存入1
    4萬9000元至原告上開日盛銀行帳戶（本院卷一第29、63-69
    、299頁）。
  ㈨被告於108年2月11日存入4萬4000元至原告之之日盛銀行安平
    分行00000000000000號帳戶，存款憑條上並未註記任何字樣
    （本院卷二第247頁）。
四、兩造爭執之事項：
  ㈠兩造是否合資購買系爭長榮路房地，而借名登記在被告名下
    ？
  ㈡原告主張兩造間就系爭長榮路房地間存有借名登記關係，被
    告因係系爭長榮路房地之所有權人，故得以購買系爭房地，
    嗣將系爭房地以1500萬元出售，扣除買入價格569萬1,900元
    、房地合一稅146萬元、增值稅18萬9000元，獲得利潤為765
    萬9000元，被告應將上開利潤之一半382萬9500元給付與原
    告，有無理由？
  ㈢原告另主張被告自109年8月起至110年6月止計有11個月，無
    償居住在系爭房地，故以每月1萬元為計算基準，請求被告
    返還相當於租金之不當得利11萬元，有無理由？
五、得心證之理由：
　㈠按當事人主張有利於己之事實者，就其事實有舉證之責任，
    民事訴訟法第277條前段定有明文。次按民事訴訟如係由原
    告主張權利者，應先由原告負舉證之責，若原告先不能舉證
    ，以證實自己主張之事實為真實，則被告就其抗辯事實即令
    不能舉證，或其所舉證據尚有疵累，亦應駁回原告之請求（
    最高法院17年上字第917號民事判例意旨參照）。再按「借
    名登記」契約云者，謂當事人約定一方將自己之財產以他方
    名義登記，而仍由自己管理、使用、處分，他方允就該財產
    為出名登記之契約。其成立側重於借名者與出名者間之信任
    關係，在性質上應與委任契約同視。倘其內容不違反強制、
    禁止規定或公序良俗者，固應賦予無名契約之法律上效力，
    並類推適用民法委任之相關規定。惟借名登記契約究屬於「
    非典型契約」之一種，仍須於雙方當事人，就一方將自己之
    財產以他方名義登記，而仍由自己管理、使用、處分，他方
    允就該財產為出名登記，相互為合致之意思表示，其契約始
    克成立（最高法院100年度台上字第1972號民事判決意旨參
    照）。是主張有借名委任關係存在事實之當事人，於對造未
    自認下，須就此項利己事實證明至使法院就其存在達到確信
    之程度，始可謂已盡其依民事訴訟法第277條規定之舉證行
    為責任（最高法院103年度台上字第1637號民事判決意旨參
    照）。
　㈡本件原告主張兩造間就系爭長榮路房地存在借名登記關係，
    被告因而取得資格申購系爭房地，自應將嗣出售系爭房地所
    得利潤平分予原告，且應返還居住在系爭房地11個月之相當
    於租金之不當得利云云。然此為被告所否認，依前揭法律規
    定及最高法院判決意旨，自應由原告就其上開借名登記關係
    存在之事實，負舉證責任。經查：
　⒈原告固提出ATM交易明細、匯款申請書收執聯、中國信託銀行
    交易明細、統一超商代收款專用繳款證明、系爭長榮路房地
    108年房屋稅繳款書（本院卷一第21-23、359、373、375頁
    ），表明係其支出系爭長榮路房地訂金、簽約款、完稅款、
    契稅、代書費及107、108年度房屋稅。縱原告支出上開費用
    為真，然原告代付費用之原因不一，可能係被告抗辯之向原
    告借款支付費用或原告主張之兩造約定合資購買系爭長榮路
    房地，而登記在被告名下，惟原告依法既負舉證之責，在被
    告否認有何借名登記關係下，單憑其提出上開證據，而無其
    他兩造合意為借名登記之相關契約資料可佐，實難證明兩造
    間就系爭長榮路房地僅存在借名登記關係而非其他法律關係
    。
　⒉次查，就原告提出之LINE對話紀錄觀之（本院卷一第36-62頁
    ），僅為原告單方面陳稱：「我是想說合作投資就是要賺錢
    的，暨是合作就要明細清楚，使用者付費，房子是兩個人的
    ，你住你要付一半的租金給我，兩年後房子你賣掉我也要照
    付一半的仲介費給你，這樣比較沒徵（爭）議」、「富立14
    樓要繳貸款了，麻煩你賴台銀的帳號，我匯款繳富立的貸款
    」、「長榮路和佳穎生產路的權狀印鑑證明，印鑑章，什麼
    時候可以拿和蓋章」、「我匯房貸和地價稅（長榮路和合築
    ）的地價稅」、「我們共同投資的和築14樓，當初因貸款的
    問題，所以借名登記在佳穎名下，你已住兩年半了，如你想
    再等更高價，暫時不想賣，你要不要先搬走，至少我們都有
    租金收入，或你照市價把我的一半權利買回去，我現在有和
    人合資一間朋友也是讓我設定，並且出租，租金共享，彼此
    和氣生財，我有跟你要佳穎台銀的繳款帳號，因為你一直都
    不給我，所以我一直每月25有用網路銀行設定轉利息到你新
    光帳號（除了忽略只能設定一年，有漏掉外，我都有補上）
    」等，被告並未回應原告陳稱就系爭房地確有借名登記之事
    項，本難認兩造間有何借名登記之合意。至原告固曾於107
    年6月5日匯款6萬5000元至被告新光銀行帳戶，並自107年11
    月26日起至110年6月25日止，每月轉帳4000元至被告新光銀
    行帳戶。然被告既於110年7月19日將上開款項返還原告（詳
    兩造不爭執事項㈧），且系爭房地貸款、裝潢費用、房屋稅
    、地價稅、管理費係由被告出資繳納乙情，有被告提出之佘
    佳穎臺灣銀行台南分行帳戶、108-110年度房屋稅繳納證明
    書、108-109年度地價稅繳納證明書、管理費繳納明細在卷
    可佐（本院卷一第267-295頁），單憑上開LINE對話紀錄及
    原告之匯款紀錄，自無法證明兩造就系爭房地，有何合意借
    名登記在佘佳穎名下之事實，原告當不得請求被告返還出售
    系爭房地所得利潤之一半。
　⒊再查，證人姜菀玲即承辦系爭長榮路房地過戶事宜之地政士
    於本院審理中具結證稱：原告打電話給我說她買了系爭長榮
    路房地，要求我過去簽約，原告說她是代書，不方便簽約，
    名字不方便出現在契約上，通常地政士是在檯面下投資，不
    會讓自己名字放在買方。我從頭到尾都與原告聯絡、接洽，
    我只在簽約時見過被告，我的認知是兩造間可能是借名登記
    關係，被告是人頭，但不敢說全部是借名登記，但一定有合
    資，只是比例問題，本件買賣價金如何支付是他們間的內部
    關係，我沒有問原告細節，但我不知道原告後來又向被告買
    系爭長榮路房地未徵收之畸零土地，也無法確認兩造間是借
    名登記或合夥關係，當時在陳天得住處簽約時，也沒有提到
    以後如何申購和築大樓，不清楚就和築大樓兩造有無合作、
    合資關係（本院卷二第109-121頁）。由證人之上開證述，
    可知其僅能以其工作經驗判斷兩造間就系爭長榮路房地可能
    存在合夥或借名登記關係，然實際上並不清楚兩造間之內部
    關係為何，及兩造是否就系爭房地有無合資及借名登記關係
    ，亦無法證明原告前揭主張為真。
　⒋另退萬步言，倘原告主張系爭長榮路房地之借名登記事實為
    真，然被告既於107年12月13日，將系爭長榮路房地之拆遷
    補償徵收款267萬1,485元之一半，即133萬5,743元匯入原告
    帳戶，且將其名下之臺南市○區○○段000000000000000地號土
    地應有部分百萬分之58608（即未列入徵收補償之其餘土地
    ），以買賣之名義，於108年9月9日移轉登記在原告名下（
    詳見兩造不爭執事項㈢、㈣），足認兩造間就系爭長榮路房地
    之借名登記關係，業因各自分得徵收補償金額及原告購得上
    開剩餘土地而消滅，亦不得以兩造間就系爭長榮路房地間存
    有借名登記關係，而無其他契約佐證下，逕自推定被告申購
    系爭房地後，兩造於系爭房地亦有借名登記之合意。
　㈢準此，兩造間就系爭長榮路房地、系爭房地既無借名登記關
    係，且系爭房地係屬告所有而登記在其子佘佳穎名下，故原
    告主張被告應將系爭房地出售利潤之一半即382萬9500元給
    付與原告，且被告應返還自109年8月起至110年6月止居住在
    系爭房地，相當於租金之不當得利11萬元，自屬無據。
六、綜上所述，原告主張依借名登記及不當得利法律關係，請求
    被告給付393萬9,500元，及自民事準備㈢狀繕本送達之翌日
    起至清償日止，按週年利率5％計算之利息，為無理由，應予
    駁回。原告之訴既已駁回，其假執行之聲請亦失所附麗，併
    予駁回之。
七、兩造其餘主張、陳述及所提之證據暨攻擊防禦方法，經本院
    斟酌後，認為均不足以影響本判決之結果，無庸再逐一予以
    論述，併此敘明。
八、訴訟費用負擔之依據：民事訴訟法第78條。
中　　華　　民　　國　　111 　年　　2 　　月　　11　　日
                  民事第一庭　法  官　陳尹捷
以上正本係照原本作成。
如不服本判決，應於判決送達後20日內，向本院提出上訴狀並表
明上訴理由，如於本判決宣示後送達前提起上訴者，應於判決送
達後20日內補提上訴理由書（須附繕本）。
如委任律師提起上訴者，應一併繳納上訴裁判費。  　　　　　
中　　華　　民　　國　　111 　年　　2 　　月　　11　　日
                              書記官　曾美滋
            　　　　　　　　　　　　　　　
附表一：
編號 土　　　　　地  應有部分 1 臺南市○區○○段000地號  592/1萬 2 臺南市○區○○段00000地號  592/1萬 3 臺南市○區○○段00000地號  592/1萬 4 臺南市○區○○段00000地號  592/1萬 5 臺南市○區○○段00000地號  592/1萬 6 臺南市○區○○段00000地號  592/1萬 編號 建　　　物 門　　　牌 應有部分 1 臺南市○區○○段0000○號 臺南市○區○○路○段000巷00號5樓之1 全部 
附表二：
編號 土　　　　　地  應有部分 1 臺南市○區○○○段00地號  166/10萬 編號 建　　　物 門　　　牌 應有部分 1 臺南市○區○○○段000○號 臺南市○區○○○路00號14樓之7 全部